臺灣士林地方法院刑事判決　　　　　110年度審金訴字第281號
公　訴　人　臺灣士林地方檢察署檢察官
被　　　告　丁諺峰


選任辯護人　張家榛律師
　　　　　　林倪均律師
上列被告因詐欺等案件，經檢察官提起公訴（110 年度偵字第42
20號、第4994號、第7230號、第8355號），因被告於準備程序中
就被訴事實為有罪之陳述，經告知簡式審判程序之旨，並聽取當
事人之意見後，經本院合議庭裁定由受命法官獨任進行簡式審判
程序，判決如下：
    主  文
丁諺峰犯如附表各編號所示之罪，各處如附表各編號「主文及宣
告刑」欄所示之刑。應執行有期徒刑壹年肆月，併科罰金新臺幣
伍萬元，罰金如易服勞役，以新臺幣壹仟元折算壹日。
    事實及理由
一、程序部分
    按除被告所犯為死刑、無期徒刑、最輕本刑為3 年以上有期
    徒刑之罪或高等法院管轄第一審案件者外，於第一次審判期
    日前之準備程序進行中，被告先就被訴事實為有罪之陳述時
    ，審判長得告知被告簡式審判程序之旨，並聽取當事人、代
    理人、辯護人及輔佐人之意見後，裁定進行簡式審判程序，
    刑事訴訟法第273 條之1 第1 項定有明文。經核本案被告丁
    諺峰所犯係死刑、無期徒刑、最輕本刑為3 年以上有期徒刑
    以外之罪，其於準備程序中就被訴事實為有罪之陳述，經告
    知簡式審判程序之旨，並聽取公訴人、被告、辯護人之意見
    後，本院合議庭爰依首揭規定，裁定由受命法官獨任進行簡
    式審判程序。是本案之證據調查，依同法第273 條之2 規定
    ，不受同法第159 條第1 項、第161 條之2 、第161 條之3
    、第163 條之1 ，及第164 條至170 條所規定證據能力認定
    及調查方式之限制，合先敘明。
二、本案犯罪事實及證據，除均引用檢察官起訴書之記載（如附
    件）外，另補充、更正如下：
  ㈠事實部分：
  ⒈起訴書犯罪事實欄一第1 至9 行關於「丁諺峰於民國109 年
    10月7 日前某時加入真實姓名、年籍不詳「卓忻忻」（音譯
    ，下稱「卓忻忻」）及通訊軟體LINE暱稱「張浩」、「林春
    林」、「楊天華」、「李天祥」、「顏奕銘」、臉書暱稱「
    林宇豪」之3 人以上以實施詐術為手段所組成具有持續性及
    牟利性之有結構性詐欺集團組織，並由丁諺峰擔任車手之工
    作，丁諺峰於109 年10月7 日前某時許先將其所有之華南銀
    行松山分行帳號000-000000000000號帳戶（下稱華南銀行帳
    戶）提供予該詐欺集團成員使用。其與詐欺集團成員共同意
    圖為自己不法所有，基於詐欺取財及洗錢之犯意聯絡」之記
    載，應更正為「丁諺峰知悉金融帳戶係個人財產信用表徵，
    依其成年之社會經驗及智識程度，可預見提供其金融帳戶予
    他人，取得帳戶者可能有以其帳戶供詐騙他人匯入款項，再
    由提供帳戶者提領以躲避查緝之用，竟於民國109 年10月7
    日前某時，因貪圖真實姓名年籍不詳、自稱「卓忻忻」（下
    稱「卓忻忻」）之成年女子應允日後給予報酬，即與「卓忻
    忻」基於意圖為自己不法所有之詐欺取財犯意及洗錢之犯意
    聯絡，應允提供其所有之華南商業銀行松山分行帳號000-00
    0000000000號帳戶（下稱華南銀行帳戶）予「卓忻忻」使用
    ，而容任他人使用其上開華南銀行帳戶；嗣「卓忻忻」取得
    上開帳戶後」。
  ⒉起訴書附表1 編號3 所載匯款時間應更正為「109 年10月7
    日13時27分許」；編號5 所載匯款時間應更正為「109 年10
    月8 日12時54分許」；編號6 所載匯款時間應更正為「109
    年10月8 日12時56分許」；編號7 所載匯款時間應更正為「
    109 年10月8 日12時2 分許」。
  ⒊起訴書附表2 編號8 、10、11關於轉帳或提領金額之記載，
    均應扣除跨行轉帳手續費新臺幣（下同）15元。
  ㈡證據部分補充：被告丁諺峰於本院民國110 年9 月6 日準備
    程序及審理中所為之自白。
三、論罪科刑
  ㈠本案被告將其申辦之華南銀行帳戶提供予「卓忻忻」使用，
    供「卓忻忻」或所屬詐欺集團成員用以使各告訴人匯入遭詐
    騙款項，再由被告提領帳戶內款項交付「卓忻忻」，或將款
    項轉匯至「卓忻忻」指定之帳戶，以掩飾詐欺取財罪犯罪所
    得之去向，是被告所為自該當洗錢防制法第2 條第2 款規定
    之洗錢行為。又本案依告訴人翁培馨、賴淑勤、林家宇、蔡
    麗芬、趙芷嫺、韋玉蘭、何秀鳳所述，固有通訊軟體LINE暱
    稱為「張浩」、「林春林」、「楊天華」、「李天祥」、「
    顏奕銘」、臉書暱稱為「林宇豪」之多名詐欺集團成員對其
    等施詐，足徵連同被告在內，共犯人數應已達三人以上，然
    被告於警詢、偵查及本院審理中俱稱其係依「卓忻忻」之要
    求，提供其華南銀行帳戶予「卓忻忻」使用，並依「卓忻忻
    」之指示提領或轉出匯入該帳戶內之款項等情，依其所述情
    節，可知其接觸對象僅有「卓忻忻」，而依本件卷證資料，
    亦難認被告確已認知有其他詐欺集團成員參與本案，或其他
    共犯參與之情節，故由常情而言，縱認被告有相當之社會閱
    歷，可預見「卓忻忻」持其提供之帳戶做為對外詐騙匯入詐
    騙款項之用，仍難認其對於使用該帳戶之詐欺集團成員犯罪
    之人數亦有所預見，是應認被告對本案犯行係三人以上為之
    一節，尚無預見可能，故被告本件所為，應僅應成立普通詐
    欺取財罪。是核被告如附表各編號之所為，均係犯刑法第33
    9 條第1 項之詐欺取財罪及洗錢防制法第14條第1 項之洗錢
    罪。公訴意旨認被告所為，均成立刑法第339 條之4 第1 項
    第2 款之三人以上共同詐欺取財罪，容有誤會，惟其基本社
    會事實相同，且本院已當庭告知變更起訴法條之意旨（見本
    院110 年度審金訴字第281 號卷110 年9 月6 日準備程序筆
    錄第2 頁），使當事人得行使訴訟上之攻擊、防禦權，自得
    依法變更起訴法條並予以審理。
  ㈡被告與「卓忻忻」間，就本案犯行，互有犯意聯絡，並分工
    合作、互相利用他人行為以達犯罪目的及行為分擔，應論以
    共同正犯。
  ㈢被告如附表各編號所示犯行，均係以一行為，同時觸犯前開
    2 罪名，乃想像競合犯，均應依刑法第55條規定，從較重之
    一般洗錢罪處斷。
  ㈣被告就如附表各編號所示7 次犯行，雖犯罪時間相近，但被
    害人均不相同，所侵害財產法益有異，時空上並非無從區隔
    ，在刑法評價上各具獨立性，且非經立法預設其本質係具持
    續實行之複次作為特徵予以特別歸類，使成獨立犯罪構成要
    件之行為態樣，依社會通念難認係出於一次犯意之決定，又
    非屬一個行為之持續動作，自難認被告成立接續犯包括一罪
    或想像競合犯；是被告所犯如附表所示7 次犯行，犯意個別
    ，行為互殊，應分論併罰。
  ㈤按刑法第47條第1 項規定：「受徒刑之執行完畢，或一部之
    執行而赦免後，5 年以內故意再犯有期徒刑以上之罪者，為
    累犯，加重本刑至二分之一。」有關累犯加重本刑部分，不
    生違反憲法一行為不二罰原則之問題。惟其不分情節，基於
    累犯者有其特別惡性及對刑罰反應力薄弱等立法理由，一律
    加重最低本刑，於不符合刑法第59條所定要件之情形下，致
    生行為人所受之刑罰超過其所應負擔罪責之個案，其人身自
    由因此遭受過苛之侵害部分，對人民受憲法第8 條保障之人
    身自由所為限制，不符憲法罪刑相當原則，牴觸憲法第23條
    比例原則。於此範圍內，有關機關應自本解釋公布之日起2
    年內，依本解釋意旨修正之。於修正前，為避免發生上述罪
    刑不相當之情形，法院就該個案應依本解釋意旨，裁量是否
    加重最低本刑（司法院釋字第775 號解釋意旨參照）。查：
    被告前因賭博案件，經臺灣臺北地方法院以106 年度簡字第
    698 號判決判處有期徒刑2 月確定，於107 年2 月27日易科
    罰金執行完畢等情，有臺灣高等法院被告前案紀錄表在卷可
    稽，被告於受上開有期徒刑執行完畢後5 年內，故意再犯本
    案有期徒刑以上之7 罪，均為累犯；惟審酌被告構成累犯之
    前案與本案之罪質不同，犯罪型態、不法內涵亦均屬有別，
    縱被告於前開有期徒刑易科罰金執行完畢後，再犯本案，亦
    難認被告所為本案犯行，有何特別之惡性或對刑罰反應力薄
    弱之情形，依據司法院釋字第775 號解釋之意旨，尚無依刑
    法第47條第1 項之規定加重最低本刑之必要，然就最高本刑
    部分仍依法加重。
  ㈥按洗錢防制法第16條第2 項規定，犯前二條之罪，在偵查或
    審判中自白者，減輕其刑。經查：被告於本院審理中就如附
    表各編號所示7 次犯行均自白犯罪，合於洗錢防制法第16條
    第2 項自白減刑之規定，均應予減輕其刑，並就法定最高度
    刑依法先加後減之。
  ㈦爰以行為人責任為基礎，審酌被告正值青壯，非無謀生能力
    ，不思循正當途徑賺取財物，竟以前開分工方式，與「卓忻
    忻」共同為本案詐欺取財犯行，不僅助長犯罪歪風，無視政
    府一再宣示掃蕩詐欺犯罪決心，造成前開告訴人受有鉅額財
    產損失，並因其所為掩飾犯罪所得之去向，致使執法人員難
    以追查正犯之真實身分，其犯罪所生之危害非輕，殊值非難
    ，又其迄未與前開告訴人達成和解，賠償渠等所受損害，犯
    後態度難認良好，惟念其犯後尚能坦認犯行，非無悔意，且
    查無證據證明其有取得任何不法利益（詳後沒收部分），暨
    考量其犯罪之動機、目的、手段、素行（參見前開被告前案
    紀錄表之記載）、與「卓忻忻」間之分工、擔任之犯罪角色
    及參與程度、造成之損害，及其自陳高中畢業之教育智識程
    度、目前從事機電維修人員、月薪約4 萬元、單身、尚有母
    親及子女待其扶養之家庭生活經濟狀況（見本院110 年度審
    金訴字第281 號卷110 年9 月6 日審判筆錄第10頁）等一切
    情狀，分別量處如附表各編號「主文及宣告刑」欄所示之刑
    ，並就併科罰金刑部分均諭知易服勞役之折算標準。
  ㈧末審酌數罪併罰之定應執行刑，係出於刑罰經濟與責罰相當
    之考量，並非予以犯罪行為人或受刑人不當之利益，為一種
    特別的量刑過程，相較於刑法第57條所定科刑時應審酌之事
    項，係對一般犯罪行為之裁量。而定應執行刑之宣告，乃對
    犯罪行為人本身及所犯各罪之總檢視，除應考量行為人所犯
    數罪反應出之人格特性，並應權衡審酌行為人之責任與整體
    刑法目的及相關刑事政策，在量刑權之法律拘束性原則下，
    依刑法第51條第5 款規定，採限制加重原則，資為量刑自由
    裁量權之外部界限，並應受法秩序理念規範之比例原則、平
    等原則、責罰相當原則、重複評價禁止原則等自由裁量權之
    內部抽象價值要求界限之支配，以使輕重得宜，罰當其責，
    俾符合法律授與裁量權之目的，以區別數罪併罰與單純數罪
    之不同，兼顧刑罰衡平原則。故定應執行刑時，除仍應就各
    別刑罰規範之目的、輕重罪間體系之平衡、整體犯罪非難評
    價，為綜合判斷外，尤須參酌上開實現刑罰公平性，以杜絕
    僥倖、減少犯罪之立法意旨，為妥適之裁量。本院衡酌被告
    如附表各編號所示之洗錢犯行，均係在109 年10月7 至8 日
    間所實施，各次犯行之間隔期間甚近，顯於短時間內反覆實
    施，所侵害法益固非屬於同一人，然各次犯行之角色分工、
    行為態樣、手段、動機均完全相同，責任非難重複之程度顯
    然較高，如以實質累加之方式定應執行刑，處罰之刑度恐將
    超過其行為之不法內涵與罪責程度，爰基於罪責相當之要求
    ，於刑法第51條第5 款所定之外部性界限內，綜合評價各罪
    類型、關係、法益侵害之整體效果，考量犯罪人個人特質，
    及以比例原則、平等原則、責罰相當原則、重複評價禁止原
    則為內涵之內部性界限，為適度反應被告整體犯罪行為之不
    法與罪責程度及對其施以矯正之必要性，而就被告所犯如附
    表所示之7 罪，定應執行刑如主文所示，並諭知罰金易服勞
    役之折算標準。
  ㈨至辯護人雖為被告請求本院依刑法第59條規定酌量減輕其刑
    云云。惟本件被告所犯一般洗錢罪，其法定刑係7 年以下有
    期徒刑，經本院依洗錢防制法第16條第2 項規定減輕其刑後
    ，衡情已無科以法定最低刑度（即量處至有期徒刑1 月及併
    科罰金刑）仍屬情輕法重、有顯堪憫恕之情形，參以被告並
    未與前開7 名告訴人達成和解，賠償渠等所受損害，故本院
    認被告所為各次犯行，均無依刑法第59條規定酌減其刑之餘
    地，併此敘明。
四、沒收部分
    按「任何人都不得保有犯罪所得」為普世基本法律原則，犯
    罪所得之沒收、追繳或追徵，在於剝奪犯罪行為人之實際犯
    罪所得（原物或其替代價值利益），使其不能坐享犯罪之成
    果，以杜絕犯罪誘因，可謂對抗、防止經濟、貪瀆犯罪之重
    要刑事措施，性質上屬類似不當得利之衡平措施，著重所受
    利得之剝奪。然苟無犯罪所得，自不生利得剝奪之問題，固
    不待言，至2 人以上共同犯罪，關於犯罪所得之沒收、追繳
    或追徵，倘個別成員並無犯罪所得，且與其他成員對於所得
    亦無事實上之共同處分權時，同無「利得」可資剝奪，特別
    在集團性或重大經濟、貪污犯罪，不法利得龐大，一概採取
    絕對連帶沒收、追繳或追徵，對未受利得之共同正犯顯失公
    平。有關共同正犯犯罪所得之沒收、追繳或追徵，最高法院
    改採沒收或追徵應就各人所分得者為之之見解。所謂各人「
    所分得」，係指各人「對犯罪所得有事實上之處分權限」，
    法院應視具體個案之實際情形而為認定：倘若共同正犯各成
    員內部間，對於不法利得分配明確時，固應依各人實際分配
    所得沒收；然若共同正犯成員對不法所得並無處分權限，其
    他成員亦無事實上之共同處分權限者，自不予諭知沒收。次
    按洗錢防制法第18條規定「犯第14條之罪，其所移轉、變更
    、掩飾、隱匿、收受、取得、持有、使用之財物或財產上利
    益，沒收之；犯第15條之罪，其所收受、持有、使用之財物
    或財產上利益，亦同（第1 項）。以集團性或常習性方式犯
    第14條或第15條之罪，有事實足以證明行為人所得支配之前
    項規定以外之財物或財產上利益，係取自其他違法行為所得
    者，沒收之（第2 項）。對於外國政府、機構或國際組織依
    第21條所簽訂之條約或協定或基於互惠原則，請求我國協助
    執行扣押或沒收之案件，如所涉之犯罪行為符合第3 條所列
    之罪，不以在我國偵查或審判中者為限（第3 項）。」關於
    犯罪行為人犯洗錢防制法第14條之罪，其所掩飾之財物本身
    僅為洗錢之標的，難認係供洗錢所用之物，故洗錢行為之標
    的除非屬於前置犯罪之不法所得，而得於前置犯罪中予以沒
    收者外，既非本案洗錢犯罪之工具及產物，亦非洗錢犯罪所
    得，尤非違禁物，尚無從依刑法沒收規定予以宣告沒收，自
    應依上開第18條第1 項前段規定予以宣告沒收。此規定係採
    義務沒收主義，祇要合於前述規定，法院即應為相關沒收之
    諭知，然該洗錢行為之標的是否限於行為人者始得宣告沒收
    ，法無明文，是倘法條並未規定「不問屬於犯罪行為人與否
    均沒收」時，自仍以屬於被告所有者為限，始應予沒收。本
    案被告被告否認有因本案行為而取得任何報酬，而遍閱全卷
    ，亦無證據足以證明被告已因本件犯行實際獲取不法所得，
    既無從認定被告因本件犯行而有實際犯罪所得，自無沒收、
    追徵其犯罪所得之問題；另起訴書附表2 所示被告提領、轉
    匯之前開告訴人匯入其上開華南銀行帳戶內之款項，已全數
    交付「卓忻忻」乙情，業據被告供述在卷，堪認並非被告所
    有，亦非在其實際掌控中，則被告就本件犯罪所收受、持有
    之財物既不具所有權及事實上管領權，揆諸前揭說明，自無
    從對其所提領、轉匯之款項加以宣告沒收，併此敘明。
據上論斷，應依刑事訴訟法第273 條之1 第1 項、第299 條第1
項前段、第300 條、第310 條之2 、第454 條第2 項，洗錢防制
法第2 條第2 款、第14條第1 項、第16條第2 項，刑法第11條、
第28條、第339 條第1 項、第55條、第47條第1 項、第51條第5
款、第7 款、第42條第3 項，刑法施行法第1 條之1 第1 項，判
決如主文。
本案經檢察官郭千瑄提起公訴，由檢察官江玟萱到庭執行職務。
中    華    民    國   110    年    9     月    27    日
                  刑事第九庭法  官  陳秀慧
以上正本證明與原本無異。
如不服本判決應於收受送達後20日內，向本院提出上訴書狀，並
應敘述具體理由。其未敘述上訴理由者，應於上訴期間屆滿後20
日內向本院補提理由書（均須按他造當事人之人數附繕本）「切
勿逕送上級法院」。若因疫情而遲誤不變期間，得向法院聲請回
復原狀。
                            書記官  陳建宏
中    華    民    國   110    年    9     月    27    日
附錄本案論罪科刑法條全文：
洗錢防制法第2條
本法所稱洗錢，指下列行為：
一、意圖掩飾或隱匿特定犯罪所得來源，或使他人逃避刑事追訴
    ，而移轉或變更特定犯罪所得。
二、掩飾或隱匿特定犯罪所得之本質、來源、去向、所在、所有
    權、處分權或其他權益者。
三、收受、持有或使用他人之特定犯罪所得。
 
洗錢防制法第14條
有第二條各款所列洗錢行為者，處7 年以下有期徒刑，併科新臺
幣5 百萬元以下罰金。
前項之未遂犯罰之。
前二項情形，不得科以超過其特定犯罪所定最重本刑之刑。
　
中華民國刑法第339條
意圖為自己或第三人不法之所有，以詐術使人將本人或第三人之
物交付者，處5 年以下有期徒刑、拘役或科或併科50萬元以下罰
金。
以前項方法得財產上不法之利益或使第三人得之者，亦同。
前二項之未遂犯罰之。
　
附表：
┌──┬──────┬───┬─────┬───────────┐
│編號│  犯罪事實  │告訴人│ 匯款金額 │     主文及宣告刑     │
│    │            │      │（新臺幣）│                      │
├──┼──────┼───┼─────┼───────────┤
│ 1  │如起訴書附表│翁培馨│29,000元  │丁諺峰共同犯洗錢防制法│
│    │1 編號1 所載│      │          │第十四條第一項之洗錢罪│
│    │            │      │          │，累犯，處有期徒刑貳月│
│    │            │      │          │，併科罰金新臺幣伍仟元│
│    │            │      │          │，罰金如易服勞役，以新│
│    │            │      │          │臺幣壹仟元折算壹日。  │
├──┼──────┼───┼─────┼───────────┤
│ 2  │如起訴書附表│趙芷嫺│30,000元  │丁諺峰共同犯洗錢防制法│
│    │1 編號2 所載│      │          │第十四條第一項之洗錢罪│
│    │            │      │          │，累犯，處有期徒刑貳月│
│    │            │      │          │，併科罰金新臺幣伍仟元│
│    │            │      │          │，罰金如易服勞役，以新│
│    │            │      │          │臺幣壹仟元折算壹日。  │
├──┼──────┼───┼─────┼───────────┤
│ 3  │如起訴書附表│韋玉蘭│200,000元 │丁諺峰共同犯洗錢防制法│
│    │1 編號3 所載│      │          │第十四條第一項之洗錢罪│
│    │            │      │          │，累犯，處有期徒刑肆月│
│    │            │      │          │，併科罰金新臺幣壹萬伍│
│    │            │      │          │仟元，罰金如易服勞役，│
│    │            │      │          │以新臺幣壹仟元折算壹日│
│    │            │      │          │。                    │
├──┼──────┼───┼─────┼───────────┤
│ 4  │如起訴書附表│何秀鳳│92,000元  │丁諺峰共同犯洗錢防制法│
│    │1 編號4 所載│      │          │第十四條第一項之洗錢罪│
│    │            │      │          │，累犯，處有期徒刑叁月│
│    │            │      │          │，併科罰金新臺幣壹萬元│
│    │            │      │          │，罰金如易服勞役，以新│
│    │            │      │          │臺幣壹仟元折算壹日。  │
├──┼──────┼───┼─────┼───────────┤
│ 5  │如起訴書附表│賴淑勤│240,000元 │丁諺峰共同犯洗錢防制法│
│    │1 編號5 所載│      │          │第十四條第一項之洗錢罪│
│    │            │      │          │，累犯，處有期徒刑肆月│
│    │            │      │          │，併科罰金新臺幣壹萬伍│
│    │            │      │          │仟元，罰金如易服勞役，│
│    │            │      │          │以新臺幣壹仟元折算壹日│
│    │            │      │          │。                    │
├──┼──────┼───┼─────┼───────────┤
│ 6  │如起訴書附表│蔡麗芬│540,000元 │丁諺峰共同犯洗錢防制法│
│    │1 編號6 所載│      │          │第十四條第一項之洗錢罪│
│    │            │      │          │，累犯，處有期徒刑伍月│
│    │            │      │          │，併科罰金新臺幣貳萬元│
│    │            │      │          │，罰金如易服勞役，以新│
│    │            │      │          │臺幣壹仟元折算壹日。  │
├──┼──────┼───┼─────┼───────────┤
│ 7  │如起訴書附表│林家宇│300,000元 │丁諺峰共同犯洗錢防制法│
│    │1 編號7 所載│      │          │第十四條第一項之洗錢罪│
│    │            │      │          │，累犯，處有期徒刑肆月│
│    │            │      │          │，併科罰金新臺幣壹萬伍│
│    │            │      │          │仟元，罰金如易服勞役，│
│    │            │      │          │以新臺幣壹仟元折算壹日│
│    │            │      │          │。                    │
└──┴──────┴───┴─────┴───────────┘